臺灣新北地方法院民事裁定
110年度消債職聲免字第156號
聲  請  人  楊卉蓁  

代  理  人  簡銘昱律師（法扶律師）
相  對  人  臺灣新光商業銀行股份有限公司

法定代理人  李增昌  
代  理  人  羅雅齡  
相  對  人  聯邦商業銀行股份有限公司

法定代理人  李憲章  

相  對  人  台新國際商業銀行股份有限公司

法定代理人  尚瑞強  
相  對  人  臺灣銀行股份有限公司

法定代理人  邱月琴  
代  理  人  陳浩茹  
相  對  人  永豐商業銀行股份有限公司

法定代理人  陳嘉賢  
相  對  人  星展（台灣）商業銀行股份有限公司

法定代理人  趙亮溪  
上列當事人聲請消費者債務清理事件，本院裁定如下：
    主  文
聲請人楊卉蓁應予免責。
    理  由
一、按法院為終止或終結清算程序之裁定確定後，除別有規定外
    ，應以裁定免除債務人之債務；法院裁定開始清算程序後，
    債務人有薪資、執行業務所得或其他固定收入，扣除自己及
    依法應受其扶養者所必要生活費用之數額後仍有餘額，而普
    通債權人之分配總額低於債務人聲請清算前2年間，可處分
    所得扣除自己及依法應受其扶養者所必要生活費用之數額者
    ，法院應為不免責之裁定。但債務人證明經普通債權人全體
    同意者，不在此限。消費者債務清理條例（下稱消債條例）
    第132條、第133條分別定有明文。揆其立法理由係為避免債
    務人濫用清算程序以獲免責，並敦促有清償能力者，利用薪
    資、執行業務所得或其他固定收入扣除必要費用後之餘額，
    清償債務而免責，爰以債務人聲請清算前2年間，可處分所
    得扣除自己及依法應受其扶養者所必要生活費用之數額為計
    算基礎，以為裁定免責之依據，進而保障債權人可受最低清
    償。又按債務人有下列各款情形之一者，法院應為不免責之
    裁定。但債務人證明經普通債權人全體同意者，不在此限：
    ㈠於7年內曾依破產法或本條例規定受免責。㈡故意隱匿、毀
    損應屬清算財團之財產，或為其他不利於債權人之處分，致
    債權人受有損害。㈢捏造債務或承認不真實之債務。㈣聲請清
    算前2年內，因消費奢侈商品或服務、賭博或其他投機行為
    ，所負債務之總額逾聲請清算時無擔保及無優先權債務之半
    數，而生開始清算之原因。㈤於清算聲請前1年內，已有清算
    之原因，而隱瞞其事實，使他人與之為交易致生損害。㈥明
    知已有清算原因之事實，非基於本人之義務，而以特別利於
    債權人中之一人或數人為目的，提供擔保或消滅債務。㈦隱
    匿、毀棄、偽造或變造帳簿或其他會計文件之全部或一部，
    致其財產之狀況不真確。㈧故意於財產及收入狀況說明書為
    不實之記載，或有其他故意違反本條例所定義務之行為，致
    債權人受有損害，或重大延滯程序，消債條例第134條亦定
    有明文。是法院為終止或終結清算程序之裁定確定後，除有
    消債條例第133條、第134條各款所定之情形者，法院應為不
    免責之裁定外，法院即應以裁定免除債務人之債務。
二、經查，本件聲請人前於民國108年12月25日向本院聲請清算
    ，經本院於109年9月29日以109年度消債清字第37號裁定開
    始清算程序，命司法事務官進行本件清算程序，嗣經本院司
    法事務官以109年度司執消債清字第136號進行清算程序，並
    依職權將清算財團之財產製作分配表，將執行清償所得金額
    新臺幣（下同）143,844元分配予各債權人後，於110年7月2
    7日以109年度司執消債清字第136號裁定清算程序終結，並
    於110年7月27日確定在案等情，業據本院依職權調閱本院10
    8年度司消債調字第1080號卷（下稱調解卷）、109年度消債
    清字第37號卷（下稱清算卷）、109年度司執消債清字第136
    號卷核閱屬實，是依前揭法律規定，本院即應進行債務人應
    否免責之審理。
三、又本院前於110年10月27日以新北院賢民圓110年度消債職聲
    免字第156號函，通知全體債權人及聲請人就聲請人應否免
    責之事表示意見，而債權人聯邦商業銀行股份有限公司、臺
    灣銀行股份有限公司、星展（台灣）商業銀行股份有限公司
    因未表示意見而視為同意，其餘債權人具狀表示不同意聲請
    人免責。茲將債務人及債權人之意見分述如下：
　㈠聲請人表示：聲請人原任職於平安集成股份有限公司（下稱
    平安集成公司），於109年6月間聲請人遭逢車禍，聲請人自
    該時從平安集成公司離職，又聲請人尚患有白斑症，無法持
    續工作，故迄今仍無工作及收入，聲請人每月生活費來源係
    聲請人女兒之扶養費，不足部分再靠親友接濟等語（見本院
    卷第101至102頁）。
  ㈡相對人台新國際商業銀行股份有限公司（下稱台新銀行）表
    示：不同意聲請人免責。請調查聲請人有無消債條例第133
    條、第134條不應免責之事由等語（見本院卷第31頁）。
  ㈢相對人臺灣新光商業銀行股份有限公司（下稱新光銀行）表
    示：消費者債務清理制度非為使債務人將恣意消費所生債務
    轉嫁予債權人，倘債務人於聲請前之相當期限內，利用信用
    金融恣意為非必須之鉅額消費或負擔過重債務，並算計不對
    等之還款方案，濫用消債制度規避其應負擔之償還債務責任
    ，實有違消債條例立法本旨。請調查聲請人有無消債條例第
    133條、第134條第4款或第5款不應免責之事由，而為不免責
    裁定等語（見本院卷第33頁）。
  ㈣相對人永豐商業銀行股份有限公司表示：債權人於本件清算
    程序中僅受償債權之2.4547%，債權人之權益嚴重受損，不
    同意聲請人免責等語（見本院卷第93頁）。
四、經查：
  ㈠按法院裁定開始清算程序後，債務人有薪資、執行業務所得
    或其他固定收入，扣除自己及依法應受其扶養者所必要生活
    費用之數額後仍有餘額，而普通債權人之分配總額低於債務
    人聲請清算前2年間，可處分所得扣除自己及依法應受其扶
    養者所必要生活費用之數額者，法院應為不免責之裁定。消
    債條例第133條定有明文。從而，審認本件聲請人是否有消
    債條例第133條所定不應予免責之事由，即應符合「於清算
    程序開始後，債務人有薪資、執行業務所得或其他固定收入
    ，扣除自己及依法應受其扶養者所必要生活費用之數額後仍
    有餘額」及「普通債權人之分配總額低於債務人聲請清算前
    2年間，可處分所得扣除自己及依法應受其扶養者所必要生
    活費用之數額」此兩要件。經查，本件聲請人經本院裁定於
    109年9月29日開始清算，聲請人主張其原於平安集成公司擔
    任助理，於109年6月間因發生車禍離職，又因聲請人患有白
    斑症無法持續工作，每月收入僅為聲請人女兒提供之扶養費
    3,000元，不足部分以前領之紓困補助金補貼，及靠親友接
    濟（本院卷第101頁），此有聲請人提出之勞工保險被保險
    人投保資料表（明細）、臺灣土地銀行存摺面暨內頁影本、
    佛教慈濟醫療財團法人台北慈濟醫院診斷證明書為證，並有
    本院依職權查詢之勞保局電子閘門查詢結果在卷可稽（見調
    解卷第26至27頁、清算卷第83至89頁、第47頁、本院卷第76
    頁），應可採信，是本件聲請人於清算開始後每月收入為3,
    000元。
  ㈡按債務人必要生活費用，以最近1年衛生福利部或直轄市政府
    所公告當地區每人每月最低生活費1.2倍定之。消債條例第6
    4條之2第1項定有明文。次按債務人聲請更生或清算時所提
    財產及收入狀況說明書，其表明每月必要支出之數額，與本
    條例第64條之2第1項、第2項規定之認定標準相符者，毋庸
    記載原因、種類及提出證明文件，消債條例施行細則第21條
    之1亦有明定。查揆諸前揭說明及參以111年度新北市每人每
    月最低生活費用15,800元計算，每人每月生活所必需之費用
    為18,960元（計算式：15,800×1.2＝18,960元），又聲請人
    主張其自清算開始後每月必要生活支出為17,599元（見本院
    卷第101頁），未逾上開數額，應為可採。是以，本件聲請
    人清算開始後每月收入3,000元，於扣除必要生活費用17,59
    9元後，已無餘額，與消費者債務清理條例第133 條前段所
    定要件不符，自毋庸再就同條後段要件予以審酌。從而，本
    件聲請人無消費者債務清理條例第133 條所定不予免責之事
    由存在，應堪認定。
　㈢又消費者債務清理條例關於清算程序係以免責主義為原則，
    不免責為例外，相對人如主張聲請人有消債條例第134 條各
    款所定之行為，自應就聲請人合於上開要件之事實，舉證以
    實其說。本院依職權函詢全體普通債權人之結果，相對人台
    新銀行及新光銀行具狀表明不同意債務人免責，惟相對人既
    未具體說明或提出相當事證證明，且本院復查無聲請人有何
    消債條例第134 條所列各款之不免責事由，自難認債務人有
    消債條例第134 條各款所定之情事，則債權人所為前開主張
    ，係屬無據。
五、綜上所述，本件聲請人經法院為終結清算程序之裁定確定，
    既無消債條例第133條或第134條各款所定不應免責事由存在
    ，自應以裁定免除聲請人之債務，是聲請人聲請免責，自應
    准許，爰裁定如主文。
中　　華　　民　　國　　111 　年　　6 　　月　　30　　日
                  民事第五庭  法  官　黃乃瑩
如不服本裁定，應於裁定送達後10日內，以書狀向本院提出抗告
，並繳納抗告費新臺幣1千元。　　　　　　　
上為正本係照原本作成。
中　　華　　民　　國　　111 　年　　6 　　月　　30　　日
                              書記官　許宸和